臺灣臺北地方法院刑事判決
110年度審訴字第534號
公  訴  人  臺灣臺北地方檢察署檢察官
被      告  彭宇謙
上列被告因違反洗錢防制法等案件，經檢察官提起公訴（110年
度偵字第6728號），本院判決如下：
    主    文
彭宇謙幫助犯洗錢防制法第十四條第一項之一般洗錢罪，處有期
徒刑貳月，併科罰金新臺幣壹萬元，罰金如易服勞役，以新臺幣
壹仟元折算壹日。
    犯罪事實
一、彭宇謙依其社會生活通常經驗及朋友之警告，得預見將自己
    之金融帳戶提供與不相識之人，將可能幫助詐騙份子利用作
    為人頭帳戶及掩飾或隱匿他人實施詐欺之犯罪所得，且民眾
    前往金融機構申辦帳戶並無任何特殊之限制，本可自行開設
    帳戶使用，無另向不相識之人收購或借用之必要，猶基於縱
    使他人利用其所提供之金融帳戶工具實施詐欺取財，並作為
    掩飾詐欺取財罪不法犯罪所得去向之用，亦不違其本意之幫
    助洗錢及幫助詐欺不確定故意，民國109年7月30日前某日，
    依其在交友軟體上所結識真實身分不詳、暱稱「瑄瑄」之成
    年人（無證據證明有未滿18歲之人）指示，前往位在內湖之
    中國信託銀行外，將其名下所申設中國信託商業銀行帳號00
    0-000000000000號帳戶（下稱中信銀行帳戶）之存摺、提款
    卡（含密碼），均交由另一真實身分不詳成年男子；待「瑄
    瑄」取得該金融帳戶資料，遂透過社群網站臉書張貼假投資
    訊息，再各以暱稱「包賺婆」、「菲菲」、「宥宥」、「宥
    宥-凱文小秘書」，透過通訊軟體Line向乙○○佯稱：在「資
    多星」網站上投資可獲利云云，致乙○○陷於錯誤，乃於109
    年7月30日下午6時20分許，以中國信託（822）000000000**
    ***號帳戶（詳卷）轉帳新臺幣（下同）20,000元至上揭彭
    宇謙名下帳戶，旋遭「瑄瑄」提領一空。
二、案經乙○○訴由新北市政府警察局林口分局報告臺灣新北地方
    檢察署呈請臺灣高等檢察署檢察長令轉臺灣臺北地方檢察署
    檢察官偵查起訴。　　
    理    由
壹、程序方面：
　　本判決所引用之證據資料，無論傳聞供述證據或非供述證據
    ，當事人均同意有證據能力，於辯論終結前亦未聲明異議（
    見本院卷第102、125至132頁）。且本院審酌供述證據作成
    時之情況，認為適當；非供述證據，亦查無非法取得而應予
    排除之情形，自均得作為證據。
貳、實體方面：
一、上開犯罪事實，業據被告彭宇謙於本院審理時坦承不諱（見
    本院卷第128、132頁），核與證人即告訴人乙○○於警詢中之
    指述（見新北地檢署偵卷第21至25頁）大致相符，並有被告
    本案中國信託銀行帳戶之交易明細、告訴人提供之對話紀錄
    截圖、網銀交易結果截圖、內政部警政署反詐騙諮詢專線紀
    錄表、金融機構聯防機制通報單、屏東縣政府警察局屏東分
    局歸來派出所受理詐騙帳戶通報警示簡便格式表、受理刑事
    案件報案三聯單、被告匯款賠償予告訴人之臺灣銀行匯款申
    請書、中國信託銀行股份有限公司110年12月21日中信銀字
    第1102007483號函等件在卷可稽（見新北地檢署偵卷第83、
    85至95、105至109、147頁，臺北地檢署偵卷第69至81頁；
    本院卷第109至110頁），足認被告前揭出於任意性之自白與
    事實相符，堪以採信。是本件事證明確，被告犯行洵堪認定
    ，應予依法論科。
二、論罪：　　
　㈠按刑法上之幫助犯，係對於犯罪與正犯有共同之認識，而以
    幫助之意思，對於正犯資以助力，而未參與實施犯罪之行為
    者而言。查被告提供自己之中信銀行帳戶資料予真實身分不
    詳、暱稱「瑄瑄」之成年人，而供該人詐騙告訴人財物，主
    觀上雖可認識該等帳戶可能作為對方收受後終局提領特定犯
    罪所得使用，且對方提領後會產生遮斷金流以逃避國家追訴
    、處罰之效果，然該等金流匯入被告提供之前開帳戶而轉出
    至其他帳戶之情形仍屬可以查證，從而在形式上無從合法化
    其所得來源；又被告雖曾於109年9月2日警詢、109年11月5
    日偵訊時一度陳稱「瑄瑄介紹我做球版或博弈的外快，只要
    有人把錢轉到我戶頭，我再把錢匯到她指定的帳戶內就可以
    抽傭金…我是把戶頭資料用line、ig傳給瑄瑄…我有幫瑄瑄收
    錢跟匯錢，是在家中用網路銀行看有無錢匯進來，有了我就
    跟她確認要匯到哪，再依她的指示轉給她」等語（見新北地
    檢偵卷第17至19、128至129頁），然嗣於本院審理時即改陳
    稱：我實際上沒有去提款或網銀轉帳，只是網路交友認識「
    瑄瑄」暈船，她說要幫我保管帳戶跟理財，我就把簿子及帳
    密交給她，由她另一名男性友人約在內湖中國信託外跟我碰
    面拿帳密，我於警詢、偵查中是說謊…現在很後悔一開始沒
    老實說，讓事情變這麼複雜等語（見本院卷第81至85、99至
    103、126至128、132頁），惟卷內既乏其他積極證據可證明
    被告確實有依「瑄瑄」指示親自提款或透過網銀轉帳至「瑄
    瑄」所指定其他帳戶，則本案尚難證明被告所為乃洗錢構成
    要件行為，至多係本於幫助洗錢之故意為構成要件以外行為
    ，當應成立一般洗錢罪之幫助犯（最高法院108年台上大字
    第3101號刑事裁定意旨參照）。
　㈡故核被告所為，係犯刑法第30條第1項前段、洗錢防制法第14
    條第1項之幫助一般洗錢罪，及刑法第30條第1項前段、第33
    9條第1項之幫助詐欺取財罪。起訴書就此認被告係違反洗錢
    防制法第14條第1項一般洗錢罪、刑法第339條第1項詐欺取
    財罪之正犯，容有誤會，惟刑事訴訟法第300條所謂變更法
    條，係指罪名之變更而言，若僅行為態樣有正犯、從犯之分
    ，或既遂、未遂之分，即無庸引用刑事訴訟法第300條變更
    起訴法條，附此敘明。
　㈢被告以一行為同時涉犯上開幫助一般洗錢罪及幫助詐欺取財
    罪，為異種想像競合，應依刑法第55條規定從一重之幫助一
    般洗錢罪論處。
　㈣被告實施構成要件以外之行為，係幫助犯，應依刑法第30條
    第2項規定，按正犯之刑減輕之；復因被告於本院審理時自
    白（見本院卷第128、132頁），應依洗錢防制法第16條第2
    項規定，減輕其刑，並依刑法第70條遞減輕其刑。
三、科刑：
　㈠爰審酌被告不顧政府近年來為查緝犯罪，大力宣導民眾勿因
    出售、出借帳戶或提供資料因而成為詐騙集團之幫兇，僅因
    網路交友所結識真實身分不詳、暱稱「瑄瑄」之女子遊說其
    提供金融帳戶，即輕率將自己名下中信銀行帳戶交付供「瑄
    瑄」使用，而容任「瑄瑄」利用該帳戶行騙，造成告訴人受
    騙後將金錢匯入旋遭提領一空，誠屬不該；然觀被告犯後於
    本院審理中終能坦承犯行，且於偵查中早已透過匯款方式全
    額賠償告訴人，有臺灣銀行匯款申請書存卷可考（見新北地
    檢署偵卷第147頁），兼衡被告之智識程度（自述大學肄業
    ）、生活狀況（從事修車業），暨其本案犯罪動機、目的、
    手段及告訴人所受損失已獲填補等一切情狀，量處如主文所
    示之刑，並就罰金部分諭知易服勞役之折算標準。
　㈡至本案之宣告刑徒刑部分雖不得易科罰金，惟仍符合刑法第4
    1條第3項之規定，得以提供社會勞動6小時折算有期徒刑1日
    而易服社會勞動，然被告得否易服社會勞動，屬執行事項，
    應於判決確定後，由被告向執行檢察官提出聲請，由執行檢
    察官裁量決定得否易服社會勞動，併予敘明。
四、關於沒收：
　㈠被告固有將其中信銀行之帳戶存摺、提款卡及密碼提供予「
    瑄瑄」遂行詐欺之犯行，惟卷內尚乏積極證據證明被告就所
    提供提款卡（含密碼）部分有分得報酬，自無從遽認被告有
    何實際獲取之犯罪所得，爰不予諭知沒收或追徵其價額。
　㈡次按幫助犯因其幫助犯行而實際取得之犯罪所得，固應依刑
    法上開規定予以沒收，然如係正犯之犯罪所得，則不能對於
    幫助犯宣告沒收，因幫助犯所參與犯罪之情節，既僅對犯罪
    構成要件以外之行為加以助力，並無共同犯罪之意思，自不
    適用責任共同原則，故對正犯所有因犯罪所得之物，無庸為
    沒收之宣告（最高法院86年度台上字第6278號、89年度台上
    字第6946號判決同斯旨）。又按犯洗錢防制法第14條之罪，
    其所移轉、變更、掩飾、隱匿、收受、取得、持有、使用之
    財物或財產上利益，沒收之；犯第15條之罪，其所收受、持
    有、使用之財物或財產上利益，亦同，洗錢防制法第18條第
    1項定有明文。惟因洗錢行為之標的是否限於行為人者始得
    宣告沒收，法無明文，是倘法條未規定「不問屬於犯罪行為
    人與否均沒收」時，自仍以屬於被告所有者為限，始應予沒
    收。
　　查被告所幫助之詐騙份子「瑄瑄」雖向告訴人詐得款項，然
    此核屬詐欺暨洗錢正犯之犯罪所得，且卷內尚乏積極證據證
    明該款項屬於被告所有、抑或被告就該款項具有事實上之管
    領處分權限，自難逕依刑法第38條之1第1項前段或洗錢防制
    法第18條第1項規定，於本案對被告諭知沒收或追徵。況觀
    諸被告雖未因本案獲得任何利益或犯罪所得，仍已於犯後全
    額填補告訴人所受損害，若在本案中就告訴人匯入上開帳戶
    之款項對被告諭知沒收，亦屬過苛，爰不予宣告沒收，附此
    敘明。
　㈢至被告上開中信銀行帳戶之存摺、提款卡及密碼，因已交付
    予詐騙份子「瑄瑄」，並未扣案且迄未取回，倘予追徵，除
    另使刑事執行程序開啟之外，對於被告犯罪行為之不法、罪
    責評價並無影響，且就沒收制度所欲達成之社會防衛目的亦
    無任何助益，欠缺刑法上重要性，而無沒收或追徵之必要，
    依刑法第38條之2第2項規定，亦不予宣告沒收。　　　　　
據上論斷，應依刑事訴訟法第299條第1項前段，洗錢防制法第2
條第1款、第2款、第14條第1項、第16條第2項，刑法第11條前段
、第30條第1項前段、第2項、第339條第1項、第55條、第42條第
3項前段，刑法施行法第1條之1第1項，判決如主文。
本案經檢察官高光萱偵查起訴 ，檢察官羅嘉薇、吳春麗到庭執
行職務。
中　　華　　民　　國　　111 　年　　4 　　月　　26　　日
　　　　　　　　　刑事第二十一庭審判長法  官  程克琳
           　　　　　　　             法  官  倪霈棻
                    　　　　　　　　　法　官  歐陽儀　
上正本證明與原本無異。 
如不服本判決應於收受送達後20日內向本院提出上訴書狀，並應
敘述具體理由；其未敘述上訴理由者，應於上訴期間屆滿後20日
內向本院補提理由書（均須按他造當事人之人數附繕本）「切勿
逕送上級法院」。告訴人或被害人如對於本判決不服者，應具備
理由請求檢察官上訴，其上訴期間之計算係以檢察官收受判決正
本之日期為準。 因疫情而遲誤不變期間，得向法院聲請回復原
狀。
                                      書記官  程于恬
中　　華　　民　　國　　111 　年　　4 　　月　　26　　日
附錄本案論罪科刑法條全文：
洗錢防制法第2條：
本法所稱洗錢，指下列行為：
一、意圖掩飾或隱匿特定犯罪所得來源，或使他人逃避刑事追訴
    ，而移轉或變更特定犯罪所得。
二、掩飾或隱匿特定犯罪所得之本質、來源、去向、所在、所有
    權、處分權或其他權益者。
三、收受、持有或使用他人之特定犯罪所得。

洗錢防制法第14條：
有第二條各款所列洗錢行為者，處 7 年以下有期徒刑，併科新
臺幣 5 百萬元以下罰金。
前項之未遂犯罰之。
前二項情形，不得科以超過其特定犯罪所定最重本刑之刑。

中華民國刑法第339條（普通詐欺罪）：
意圖為自己或第三人不法之所有，以詐術使人將本人或第三人之
物交付者，處 5 年以下有期徒刑、拘役或科或併科 50 萬元以
下罰金。
以前項方法得財產上不法之利益或使第三人得之者，亦同。
前二項之未遂犯罰之。